【裁判字號】    97,消債抗,77
【裁判日期】    970825
【裁判案由】    更生事件
【裁判全文】
臺灣板橋地方法院民事裁定            97年度消債抗字第77號
抗  告  人  甲○○
代  理  人  徐豐益律師
上列抗告人因消費者債務清理事件聲請更生，對於中華民國97年
7 月30日本院97年度消債更字第913 號裁定提起抗告，本院裁定
如下：
    主  文
抗告駁回。
抗告程序費用由抗告人負擔。
    理  由
一、本件抗告意旨略以：
    (一)抗告人相較於債權銀行處經濟上之弱勢地位，平時為還債
      而忙於工作，且最大債權銀行於抗告人請求協商後，得依
      消費者債務清理條例第151 條第2 項調取相關文件，豈可
      責令抗告人依其要求提出法律所未規定之文件。本件抗告
      人之最大債權銀行上海商業銀行要求抗告人補齊法律未規
      定之文件後，始願意聯絡全體債權人為債務清償之協商，
      對抗告人作出逾越法律規定之要求在先，怎可謂未依法達
      成前置協商之事由係專可歸責於抗告人，進而否定抗告人
      請求前置協商之真意。
    (二)抗告人於民國97年4 月25日發函向最大債權銀行請求協商
      時，除以書面發函表達請求協商之意思外，並有檢附財團
      法人聯合徵信中心前置協商專用債權人清冊乙份，實已符
      合消費者債務清理條例第151 條第1 、3 項及施行細則第
      43條第1 項之要件，惟上海商業銀行於收受抗告人所提協
      商申請後，除未通知全體債權人外，反而要求抗告人補齊
      法律所未規定之文件，始願意聯絡全體債權人為債務清償
      之協商，此實係其一己之解釋，有違法律保留原則。
    (三)前置協商之目的係為使債務人能有自主解決債務之可能，
      而非放任債權銀行為無止盡之協商，否則消費者債務清理
      條例第153 條及更生程序將形同具文。抗告人依法為請求
      後，上海商業銀行以對抗告人作出逾越法律規定之要求在
      前，藉以限制抗告人依同條例請求前置協商之可能，同時
      放任其他個別銀行持續任意催收，使抗告人基本生活及工
      作條件受到莫大騷擾，如此所為，實以等待抗告人補正法
      條所未規定之文件為手段，遂行債務催討之實，其心態實
      屬可議。
    (四)爰聲明請求廢棄原裁定，並請求裁定准予開始更生，或命
      抗告人補正應補正之程序後，准予開始更生等語。
二、按聲請更生或清算不合程式或不備其他要件者，法院應以裁
    定駁回之，但其情形可以補正者，法院應定期間先命補正，
    消費者債務清理條例第8 條定有明文。又債務人對於金融機
    構因消費借貸、自用住宅借款、信用卡或現金卡契約而負債
    務，在聲請更生或清算前，應提出債權人清冊，以書面向最
    大債權金融機構請求協商債務清償方案並表明共同協商之意
    旨；自債務人提出協商請求之翌日起逾30日不開始協商，或
    自開始協商之翌日起，逾90日協商不成立，債務人得逕向法
    院聲請更生或清算，同第151 條第1 項、第153 條亦有明定
    。所謂「開始協商」究係何意，雖無明文，惟參酌同條例第
    153 條之立法理由，應從寬解釋，俾使最大債權金融金構斟
    酌情形儘速與債務人進行實質協商，同時據以起算90日之最
    長協商期間，俾免協商程序之延滯影響債務人清理債務，並
    落實消費者債務清理條例第151 條所定「協商前置程序」之
    立法目的。又聲請更生或清算不合程式或不備其他要件者，
    法院應以裁定駁回之，但其情形可以補正者，法院應定期間
    先命補正，復為同條例第8 條所明定。
三、本件抗告人向本院聲請更生，係以其於消費者債務清理條例
    施行後，曾於97年4 月25日以書面向最大債權金融機構上海
    商業銀行請求共同協商債務清償方案，惟該行於同年月29日
    收受上函後，至今仍「未開始」協商，爰依消費者債務清理
    條例第153 條規定聲請更生。然查抗告人固曾於97年4 月25
    日函向上海商業銀行請求共同協商債務清償方案，並經該行
    於97年4 月29日收受，有上開函件及掛號郵件收件回執各1
    紙可稽。但該行於收受上開函件後，因發現該函僅檢附「協
    商函」及「債權人清冊」，其他必要文件仍有欠缺，乃以電
    話通知抗告人補件（經比對中華民國銀行公會所擬申請協商
    必備文件包括(1)前置協商申請書；(2)身分證正反面影本；(3)
    申請人財產及收支狀況說明書；(4)債權人清冊；(5)近2年 綜
    合所得資料清單及最近1 個月核發財產資料；(6)近3 個月薪
    資證明（如無證明請出具收入切結書）；(7)勞工保險投保資
    料表及明細（如無資料可免提供）後，本件上海商業銀行通
    知抗告人補正者，應指(2)身分證正反面影本、(3)申請人財產
    及收支狀況說明書、(5)近2 年綜合所得資料清單及最近1 個
    月核發財產資料、(6)近3 個月薪資證明（如無證明請出具收
    入切結書）及(7)勞工保險投保資料表及明細（如無資料可免
    提供）等5 項）。嗣因抗告人遲未補正，乃於97年5 月8 日
    以「申請文件不符規定」為由退件等情，業經本院依職權向
    上海商銀查明屬實，有電話查詢登記表1 紙可憑，並有該行
    所提「前置協商退件通知函」1 份附卷可查。本院審酌上開
    上海商業銀行所通知抗告人應補齊之資料後，認該行以電話
    通知抗告人補正上開資料之目的，乃欲確認抗告人之資力及
    財產狀況，以作為協商擬定債務清償方案之參考，故自該行
    以電話通知補正時起，即已經開始處理抗告人所申請之前置
    債務協商事宜，自無消費者債務清理條例第153 條所定自債
    務人提出協商請求之翌日起逾30日「不開始」協商之情事存
    在。原法院認定抗告人於申請前置協商時未提出債權人清冊
    ，並以抗告人未提出「前置協商申請書、金融機構債權人清
    冊、身分證正反面影本、財產及收支狀況說明書等相關必要
    文件」而謂難認有申請協商之真意等情，固乏具體事證可資
    佐證，但依現存資料，既足認定上海商業銀行已開始進行協
    商事宜，即不符消費者債務清理條例第153 條所定自債務人
    提出協商請求之翌日起逾30日「不開始協商」之條件，本件
    抗告人逕向本院提出更生聲請，自屬違背消費者債務清理條
    例第151 條第1 項及第153 條之規定，且其欠缺又屬不能補
    正者，應予駁回。原裁定所認駁回理由雖與本院合議庭所認
    前揭理由不同，但因結論並無二致，故抗告意旨指摘原裁定
    不當，求予廢棄，並請求裁定准予開始更生，或命抗告人補
    正應補正之程序後，准予開始更生等，均為無理由，應予駁
    回。
據上論結，本件抗告為無理由，爰依消費者債務清理條例第11條
第2 項、第15條，民事訴訟法第495 條之1 第1 項、第449 條第
2 項、第95條、第78條，裁定如主文。
中    華    民    國    97    年    8     月    25    日
            民事第二庭  審判長法  官  蕭胤瑮
                              法  官  程怡怡
                              法  官  楊明佳
上為正本係照原本作成
本裁定不得抗告
中    華    民    國    97    年    8     月    25    日
                              書記官  楊璧華


司法院資訊處製作；財團法人民間司法改革基金會備份。
